apertium-spa-qve.qve.lexc
LEXICON V-DER-ASP
! -ykacha "oscilativo", -yKU "intensivo", -rQU "repentino" + la mayoría de las combinaciones

! yKU = y%{bK%}%{U%}
%<int%>:%>yku V-Progr ;
%<int%>:%>yu V-Progr ;
%<int%>%<refl%>:%>yku%>ku V-Progr ;
%<int%>%<refl%>:%>yu%>ku V-Progr ;
%<refl%>%<int%>:%>ku%>yku V-Progr ;
%<refl%>%<int%>:%>ku%>yu V-Progr ;
%<int%>%<caus%>:%>yka%>chi V-DER-ysi ;
%<int%>%<caus%>:%>ya%>chi V-DER-ysi ;
%<int%>%<coop%>:%>yka%>ysi V-DER-pu ;
%<int%>%<coop%>:%>ya%>ysi V-DER-pu ;
%<int%>%<bn%>:%>yka%>pu V-Progr ;
%<int%>%<bn%>:%>ya%>pu V-Progr ;
%<int%>%<bn%>%<refl%>:%>yka%>pa%>ku V-Progr ;
%<int%>%<bn%>%<refl%>:%>ya%>pa%>ku V-Progr ;
%<int%>%<ctl%>:%>yka%>mu V-Progr ;
%<int%>%<ctl%>:%>ya%>mu V-Progr ;
%<int%>%<refl%>%<ctl%>:%>yka%>ka%>mu V-Progr ;
%<int%>%<refl%>%<ctl%>:%>ya%>ka%>mu V-Progr ;
%<int%>%<refl%>%<bn%>:%>yka%>ka%>pu V-Progr ;
%<int%>%<refl%>%<bn%>:%>ya%>ka%>pu V-Progr ;
%<int%>%<refl%>%<ctl%>%<bn%>:%>yka%>ka%>m%>pu V-Progr ;
%<int%>%<refl%>%<ctl%>%<bn%>:%>ya%>ka%>m%>pu V-Progr ;
%<int%>%<ctl%>%<bn%>:%>yka%>m%>pu V-Progr ;
%<int%>%<ctl%>%<bn%>:%>ya%>m%>pu V-Progr ;
%<int%>%<inc%>:%>yka%>ri V-DER-RECIP ;
%<int%>%<inc%>:%>ya%>ri V-DER-RECIP ;
%<int%>:%>yka V-DER-RECIP ;   ! tiene que seguir cualquiera de los sufijos -ri, -na (rec), -chi, -ysi, -pu o -mu
%<int%>:%>ya V-DER-RECIP ;   ! tiene que seguir cualquiera de los sufijos -ri, -na (rec), -chi, -ysi, -pu o -mu
! o talvez poner todas las formas sin recip como con rQU y poner algo para que ^ tenga que salir con -na


! rQU + yKU no existe, tampoco yKU + rQU + na (recip)
%<int%>%<rpnt%>:%>yku%>rqu V-Progr ;
%<int%>%<rpnt%>:%>yku%>ru V-Progr ;
%<int%>%<rpnt%>:%>yu%>rqu V-Progr ;
%<int%>%<rpnt%>:%>yu%>ru V-Progr ;
%<int%>%<rpnt%>%<refl%>:%>yku%>rqu%>ku V-Progr ;
%<int%>%<rpnt%>%<refl%>:%>yku%>ru%>ku V-Progr ;
%<int%>%<rpnt%>%<refl%>:%>yu%>rqu%>ku V-Progr ;
%<int%>%<rpnt%>%<refl%>:%>yu%>ru%>ku V-Progr ;
%<int%>%<rpnt%>%<caus%>:%>yka%>rqa%>chi V-DER-ysi ;
%<int%>%<rpnt%>%<caus%>:%>yka%>ra%>chi V-DER-ysi ;
%<int%>%<rpnt%>%<caus%>:%>ya%>rqa%>chi V-DER-ysi ;
%<int%>%<rpnt%>%<caus%>:%>ya%>ra%>chi V-DER-ysi ;
%<int%>%<rpnt%>%<coop%>:%>yka%>rqa%>ysi V-DER-pu ;
%<int%>%<rpnt%>%<coop%>:%>yka%>ra%>ysi V-DER-pu ;
%<int%>%<rpnt%>%<coop%>:%>yka%>rqa%>ysi V-DER-pu ;
%<int%>%<rpnt%>%<coop%>:%>yka%>ra%>ysi V-DER-pu ;
%<int%>%<rpnt%>%<bn%>:%>yka%>rqa%>pu V-Progr ;
%<int%>%<rpnt%>%<bn%>:%>yka%>ra%>pu V-Progr ;
%<int%>%<rpnt%>%<bn%>:%>ya%>rqa%>pu V-Progr ;
%<int%>%<rpnt%>%<bn%>:%>ya%>ra%>pu V-Progr ;
%<int%>%<rpnt%>%<bn%>%<refl%>:%>yka%>rqa%>pa%>ku V-Progr ;
%<int%>%<rpnt%>%<bn%>%<refl%>:%>yka%>ra%>pa%>ku V-Progr ;
%<int%>%<rpnt%>%<bn%>%<refl%>:%>ya%>rqa%>pa%>ku V-Progr ;
%<int%>%<rpnt%>%<bn%>%<refl%>:%>ya%>ra%>pa%>ku V-Progr ;
%<int%>%<rpnt%>%<ctl%>:%>yka%>rqa%>mu V-Progr ;
%<int%>%<rpnt%>%<ctl%>:%>yka%>ra%>mu V-Progr ;
%<int%>%<rpnt%>%<ctl%>:%>ya%>rqa%>mu V-Progr ;
%<int%>%<rpnt%>%<ctl%>:%>ya%>ra%>mu V-Progr ;
%<int%>%<rpnt%>%<refl%>%<ctl%>:%>yka%>rqa%>ka%>mu V-Progr ;
%<int%>%<rpnt%>%<refl%>%<ctl%>:%>yka%>qa%>ka%>mu V-Progr ;
%<int%>%<rpnt%>%<refl%>%<ctl%>:%>ya%>rqa%>ka%>mu V-Progr ;
%<int%>%<rpnt%>%<refl%>%<ctl%>:%>ya%>qa%>ka%>mu V-Progr ;
%<int%>%<rpnt%>%<refl%>%<ctl%>%<bn%>:%>yka%>rqa%>ka%>m%>pu V-Progr ;
%<int%>%<rpnt%>%<refl%>%<ctl%>%<bn%>:%>yka%>ra%>ka%>m%>pu V-Progr ;
%<int%>%<rpnt%>%<refl%>%<ctl%>%<bn%>:%>ya%>rqa%>ka%>m%>pu V-Progr ;
%<int%>%<rpnt%>%<refl%>%<ctl%>%<bn%>:%>ya%>ra%>ka%>m%>pu V-Progr ;
%<int%>%<rpnt%>%<refl%>%<bn%>:%>yka%>rqa%>ka%>pu V-Progr ;
%<int%>%<rpnt%>%<refl%>%<bn%>:%>yka%>ra%>ka%>pu V-Progr ;
%<int%>%<rpnt%>%<refl%>%<bn%>:%>ya%>rqa%>ka%>pu V-Progr ;
%<int%>%<rpnt%>%<refl%>%<bn%>:%>ya%>ra%>ka%>pu V-Progr ;
%<int%>%<rpnt%>%<ctl%>%<bn%>:%>yka%>rqa%>m%>pu V-Progr ;
%<int%>%<rpnt%>%<ctl%>%<bn%>:%>yka%>ra%>m%>pu V-Progr ;
%<int%>%<rpnt%>%<ctl%>%<bn%>:%>ya%>rqa%>m%>pu V-Progr ;
%<int%>%<rpnt%>%<ctl%>%<bn%>:%>ya%>ra%>m%>pu V-Progr ;
%<int%>%<rpnt%>%<inc%>:%>yka%>rqa%>ri V-DER-RECIP ;
%<int%>%<rpnt%>%<inc%>:%>yka%>ra%>ri V-DER-RECIP ;
%<int%>%<rpnt%>%<inc%>:%>ya%>rqa%>ri V-DER-RECIP ;
%<int%>%<rpnt%>%<inc%>:%>ya%>ra%>ri V-DER-RECIP ;

! rQU = r%{bQ%}%{U%}
%<rpnt%>:%>rqu V-Progr ;
%<rpnt%>:%>ru V-Progr ;
%<rpnt%>%<refl%>:%>rqu%>ku V-Progr ;
%<rpnt%>%<refl%>:%>ru%>ku V-Progr ;
%<refl%>%<rpnt%>:%>ku%>rqu V-Progr ;
%<refl%>%<rpnt%>:%>ku%>ru V-Progr ;
%<refl%>%<rpnt%>%<bn%>:%>ka%>rqa%>pu V-Progr ;
%<refl%>%<rpnt%>%<bn%>:%>ka%>ra%>pu V-Progr ;
%<refl%>%<rpnt%>%<bn%>%<ctl%>:%>ka%>rqa%>pa%>mu V-Progr ;
%<refl%>%<rpnt%>%<bn%>%<ctl%>:%>ka%>ra%>pa%>mu V-Progr ;
%<rpnt%>%<caus%>:%>rqa%>chi V-DER-ysi ;
%<rpnt%>%<caus%>:%>ra%>chi V-DER-ysi ;
%<rpnt%>%<coop%>:%>rqa%>ysi V-DER-pu ;
%<rpnt%>%<coop%>:%>ra%>ysi V-DER-pu ;
%<rpnt%>%<bn%>:%>rqa%>pu V-Progr ;
%<rpnt%>%<bn%>:%>ra%>pu V-Progr ;
%<rpnt%>%<bn%>%<refl%>:%>rqa%>pa%>ku V-Progr ;
%<rpnt%>%<bn%>%<refl%>:%>ra%>pa%>ku V-Progr ;
%<rpnt%>%<ctl%>:%>rqa%>mu V-Progr ;
%<rpnt%>%<ctl%>:%>ra%>mu V-Progr ;
%<rpnt%>%<refl%>%<ctl%>:%>rqa%>ka%>mu V-Progr ;
%<rpnt%>%<refl%>%<ctl%>:%>ra%>ka%>mu V-Progr ;
%<rpnt%>%<refl%>%<ctl%>%<bn%>:%>rqa%>ka%>m%>pu V-Progr ;
%<rpnt%>%<refl%>%<ctl%>%<bn%>:%>ra%>ka%>m%>pu V-Progr ;
%<rpnt%>%<refl%>%<bn%>:%>rqa%>ka%>pu V-Progr ;
%<rpnt%>%<refl%>%<bn%>:%>ra%>ka%>pu V-Progr ;
%<rpnt%>%<ctl%>%<bn%>:%>rqa%>m%>pu V-Progr ;
%<rpnt%>%<ctl%>%<bn%>:%>ra%>m%>pu V-Progr ;
%<rpnt%>%<inc%>:%>rqa%>ri V-DER-RECIP ;
%<rpnt%>%<inc%>:%>ra%>ri V-DER-RECIP ;
!!! rQU + recip no existe, sólo recip + rQU o (yKa)-rQa-ri

! -ykacha
%<osc%>:%>ykacha V-DER-RECIP ;
%<osc%>:%>kacha V-DER-RECIP ;
%<osc%>%<inc%>:%>ykacha%>ri V-DER-RECIP ;
%<osc%>%<inc%>:%>kacha%>ri V-DER-RECIP ;
%<osc%>%<caus%>:%>ykacha%>chi V-DER-ysi ;
%<osc%>%<caus%>:%>kacha%>chi V-DER-ysi ;
%<osc%>%<ctl%>:%>ykacha%>ku V-Progr ;
%<osc%>%<ctl%>:%>kacha%>ku V-Progr ;
%<osc%>%<rpnt%>:%>ykacha%>rqu V-Progr ;
%<osc%>%<rpnt%>:%>kacha%>rqu V-Progr ;
%<osc%>%<rpnt%>:%>ykacha%>ru V-Progr ;
%<osc%>%<rpnt%>:%>kacha%>ru V-Progr ;
! + yku, pUku, mu, ysi... ?

V-DER-RECIP ;


LEXICON V-DER-ri
%<inc%>:%>ri V-DER-ASP ;
%<inc%>:%>riri V-DER-ASP ;      ! Dir/LR
V-DER-ASP ;


LEXICON V-DER
%<rpt%>:%>pa V-DER-ri ;
%<rpt%>:%>papa V-DER-ri ;   ! Dir/LR
%<frec%>:%>paya V-DER-ri ;
%<dur%>:%>raya V-DER-ri ;
%<simul%>:%>tiya V-DER-ri ;
%<compl%>:%>rpari V-DER-ASP ;
%<compl%>:%>ypari V-DER-ASP ;   ! Dir/LR
V-DER-ri ;

!!!!!!!!!!!!!!!!!!!!!!!!!!!!!!!!!!!!!!!!!!!!!!!!!!!!!!!!!!!!!!!!!!!!!
!!          LEXICONES DE CLASE DE PALABRA, GÉNERO, etc.            !!
!!!!!!!!!!!!!!!!!!!!!!!!!!!!!!!!!!!!!!!!!!!!!!!!!!!!!!!!!!!!!!!!!!!!!

LEXICON N
%<n%>: N-DER ;
! %<n%>%<GD%>: N-DER ;

LEXICON N-M
%<n%>%<m%>: N-DER ;

LEXICON N-F
 %<n%>%<f%>: N-DER ;

LEXICON NP-ANT-M
%<np%>%<ant%>%<m%>: N-DER ; 

LEXICON NP-ANT-F
%<np%>%<ant%>%<f%>: N-DER ;

LEXICON NP-ANT-MF
%<np%>%<ant%>%<mf%>: N-DER ;

LEXICON NP-TOP
%<np%>%<top%>: N-DER ;

LEXICON NP-AL
%<np%>%<al%>: N-DER ;

LEXICON ADJ
%<adj%>: ADJ-DER ;

LEXICON ADJ-M
%<adj%>%<m%>: ADJ-DER ;

LEXICON ADJ-F
%<adj%>%<f%>: ADJ-DER ;

LEXICON Postp
%<post%>: N-FLEX-POS ;

LEXICON Preadj
%<preadj%>: # ;

LEXICON DET-Cuant
%<det%>%<qnt%>: # ;

LEXICON PRON
%<prn%>: N-DER ;

LEXICON DET-Ind
%<det%>%<ind%>: # ;

LEXICON PronItg
%<prn%>%<itg%>: N-DER ;
pas%<prn%>%<ind%>: N-DER ;
pas%<prn%>%<neg%>: N-DER ;

LEXICON AdvItg
%<adv%>%<itg%>: N-DER ;     ! tal vez sufi. N-FLEX-Caso, pero: maykunallapi, imay uraschallapi
pas%<adv%>%<ind%>: N-DER ;
pas%<adv%>%<neg%>: N-DER ;

LEXICON DET-Itg
%<det%>%<itg%>: # ;
! %<det%>%<ind%>: # ;
! %<det%>%<neg%>: # ;
pas%<det%>%<ind%>: # ;
pas%<det%>%<neg%>: # ;

LEXICON PronDem
%<prn%>%<dem%>: N-DER ;
%<det%>%<dem%>: # ;

LEXICON DIGITLEX  ! sólo para numeros en cifra 
%<num%>: CLIT-lla ; 

LEXICON NUM
%<num%>: NUM-Poss ;

LEXICON NUM-Mult
%<numM%>: NUM-Rel ;

LEXICON ADV
%<adv%>: CLIT-puni ;

LEXICON ADV-lla
%<adv%>: CLIT-lla ;

LEXICON ADV-taq
%<adv%>: CLIT-taq ;

LEXICON ADV-Invar
%<adv%>: # ;

LEXICON ADV-Subst
%<adv%>%<subst%>: N-DER ;

LEXICON ADV-Subst-Dem
%<adv%>%<subst%>%<dem%>: N-DER ;

LEXICON Nombres	 !	<section id = "Nombres" type = "standard">
	p'itaq:p'itaq N ;  ! atleta	
	apichu:apichu N ;  ! camote	
	wayk%'u:wayk%'u N ;  ! cocido	
	simi% taqi:simi% taqi N ;  ! diccionario	
	paruwa:paruwa N ;  ! flor de maíz	
	samapakuna% wasi:samapakuna% wasi N ;  ! hotel	
	quña:quña N ;  ! moco	
	pikchu:pikchu N ;  ! pirámide	
	sukha:sukha N ;  ! tarde	
LEXICON NombresGeneroM	 !	<section id = "NombresGeneroM" type = "standard">
	wayki:wayki N-M ;  ! anciano	
	taytacha:taytacha N-M ;  ! Cristo	
	yaya:yaya N-M ;  ! Dios padre	
	wayqi:wayqi N-M ;  ! hermano	
	sapay% inka:sapay% inka N-M ;  ! inca	
	yaya:yaya N-M ;  ! padre	
	sispa% wayqi:sispa% wayqi N-M ;  ! primo	
	apuchi:apuchi N-M ;  ! tatarabuelo	
	qatay:qatay N-M ;  ! yerno	
LEXICON NombresPropios	 !	<section id = "NombresPropios" type = "standard">
	Alfredo:Alfredo NP-ANT-M ;  ! Alfredo	
	Anastasia:Anastasia NP-ANT-F ;  ! Anastasia	
	Aristobulo:Aristobulo NP-ANT-M ;  ! Aristobulo	
	Berequias:Berequias NP-ANT-M ;  ! Berequias	
	Carmela:Carmela NP-ANT-F ;  ! Carmela	
	Cerrón:Cerrón NP-ANT-MF ;  ! Cerrón	
	Cerrón-Palomino:Cerrón-Palomino NP-ANT-MF ;  ! Cerrón-Palomino	
	Claudia:Claudia NP-ANT-F ;  ! Claudia	
	Cornelio:Cornelio NP-ANT-M ;  ! Cornelio	
	Dorotiya:Dorotiya NP-ANT-F ;  ! Dorotea	
	Fares:Fares NP-ANT-M ;  ! Fares	
	Gawina:Gawina NP-ANT-F ;  ! Gabina	
	García:García NP-ANT-MF ;  ! García	
	Holguín:Holguín NP-ANT-MF ;  ! Holguín	
	Jaime:Jaime NP-ANT-M ;  ! Jaime	
	Lucas:Lucas NP-ANT-M ;  ! Lucas	
	Lusha:Lusha NP-ANT-F ;  ! Lucia	
	Manrique:Manrique NP-ANT-MF ;  ! Manrique	
	Mono:Mono NP-ANT-MF ;  ! Mono	
	Mosho:Mosho NP-ANT-MF ;  ! Mosho	
	Neri:Neri NP-ANT-F ;  ! Neri	
	Onesiforo:Onesiforo NP-ANT-M ;  ! Onesiforo	
	Pizarro:Pizarro NP-ANT-MF ;  ! Pizarro	
	Rebeca:Rebeca NP-ANT-F ;  ! Rebeca	
	Tabi:Tabi NP-ANT-F ;  ! Tabi	
	Tito:Tito NP-ANT-M ;  ! Tito	
	Tyers:Tyers NP-ANT-MF ;  ! Tyers	
LEXICON Topónimos	 !	<section id = "Topónimos" type = "standard">
	Antapa:Antapa NP-TOP ;  ! Antapa	
	Belice:Belice NP-TOP ;  ! Belice	
	Cedrón:Cedrón NP-TOP ;  ! Cedrón	
	Colombia:Colombia NP-TOP ;  ! Colombia	
	Hierápolis:Hierápolis NP-TOP ;  ! Hierápolis	
	Mara:Mara NP-TOP ;  ! Mara	
	Qusqu:Qusqu NP-TOP ;  ! Qosqo	
	Tasta% Pata:Tasta% Pata NP-TOP ;  ! Tasta Pata	
	Ee.% Uu.:Ee.% Uu.%- NP-TOP ;  ! 	
LEXICON Adjetivos	 !	<section id = "Adjetivos" type = "standard">
	allin% wasi:allin% wasi ADJ ;  ! buena casa	
	upapalla :upapalla  ADJ ;  ! cuerdo	
	yanay:yanay ADJ ;  ! enamorado	
	mawla:mawla ADJ ;  ! haragán 	
	ch%'uya:ch%'uya ADJ ;  ! limpio	
	kasuq:kasuq ADJ ;  ! obediente	
	as% allin:as% allin ADJ ;  ! regular	
	usha :usha  ADJ ;  ! soleado	
	paya:paya ADJ ;  ! vieja	
LEXICON Adverbios	 !	<section id = "Adverbios" type = "standard">
	aswanpas:aswanpas ADV-taq ;  ! a<b/>pesar<b/>de<b/>que	
	may:may AdvItg ;  ! adonde	
	maypas:maypas ADV ;  ! algún<b/>lugar	
	hanay:hanay ADV ;  ! arriba	
	akna:akna ADV-lla ;  ! así	
	chhayna:chhayna ADV-lla ;  ! así	
	akna:aqna ADV-lla ;  ! así	
	yaqa:yaqa ADV-lla ;  ! casi	
	imayna:imayna AdvItg ;  ! cómo	
	hayk%'aq:hayk%'aq AdvItg ;  ! cuándo	
	chayna:chayna ADV-lla ;  ! de ese modo	
	haqaymanta:haqaymanta ADV ;  ! de<b/>allí	
	may:may AdvItg ;  ! de<b/>donde	
	chhayna:chayna ADV-lla ;  ! de<b>este<b>modo	
	khayna:khayna ADV-lla ;  ! de<b>este<b>modo	
	may:may AdvItg ;  ! dónde	
	punta:punta ADV ;  ! en el inicio	
	maypi:maypi AdvItg ;  ! en que lugar	
	yapa:yapa ADV ;  ! hecho de nuevo	
	kuska:kuska ADV-lla ;  ! junto	
	aswanpas:aswanpas ADV-taq ;  ! más<b/>bien	
	chawpi% killa:chawpi% killa ADV ;  ! medio mes	
	hayk%'aqpis:hayk%'aqpis ADV-taq ;  ! nunca	
	minsha:minsha ADV ;  ! pasado mañana	
	yanqalla:yanqalla ADV ;  ! por si acaso	
	tunpallapas:tunpallapas ADV-taq ;  ! por<b/>si<b/>acaso	
	ichapas:ichapas ADV-taq ;  ! probablemente	
	imay%ura:imay%hora AdvItg ;  ! qué hora	
	imay%ura:imay%uras AdvItg ;  ! qué hora	
	imasmari:imasmari AdvItg ;  ! quién habla	
	arí:arí ADV-Invar ;  ! sí	
	manchayta:manchayta ADV ;  ! terriblemente	
	pasaq% kuti:pasaq% kuti ADV-lla ;  ! varias<b/>veces	
LEXICON PronombresOtros	 !	<section id = "PronombresOtros" type = "standard">
	sapanka:sapanka PronDem ;  ! ambos	
	chaylla:chaylla PronDem ;  ! aquello	
	sapanka:sapanka PRON ;  ! cada uno	
	sayna:sayna PronDem ;  ! de  ese modo	
	llunpay:llunpay PRON ;  ! demasiado	
	hukninku:hukninku PRON ;  ! el otro	
	askha:askha PRON ;  ! harto	
	wakinkuna:wakinkuna PRON ;  ! los<b/>otros	
	ancha:ancha PRON ;  ! mucho	
	huk:huk PRON ;  ! otro	
	imaymana:imaymana PRON ;  ! todas<b/>las<b/>cosas	
	chhika:chhika PRON ;  ! un<b/>poco	
